最高法院刑事判決　　　　　　　　　 111年度台上字第3628號
上　訴　人　劉彥緯



上列上訴人因加重詐欺案件，不服臺灣高等法院中華民國111年5
月4日第二審判決（111年度上訴字第366 號，起訴案號：臺灣新
北地方檢察署109年度偵字第20114號），提起上訴，本院判決如
下：
    主  文
上訴駁回。
    理  由
一、按刑事訴訟法第377 條規定，上訴於第三審法院，非以判決
    違背法令為理由，不得為之。是提起第三審上訴，應以原判
    決違背法令為理由，係屬法定要件。如果上訴理由書狀並未
    依據卷內訴訟資料，具體指摘原判決不適用何種法則或如何
    適用不當，或所指摘原判決違法情事，顯與法律規定得為第
    三審上訴理由之違法情形，不相適合時，均應認其上訴為違
    背法律上之程式，予以駁回。
二、本件原審經審理結果，認定上訴人劉彥緯有如原判決事實欄
    一所載之犯行明確，因而撤銷第一審論處上訴人犯加重詐欺
    取財各罪刑之判決，改判仍分別依想像競合犯從一重論處上
    訴人犯3人以上共同詐欺取財共9罪刑，已詳敘其調查、取捨
    證據之結果及憑以認定犯罪事實之心證理由。所為論列說明
    ，與卷證資料悉無不合，無悖乎經驗與論理法則。又原判決
    係以第一審對於上訴人負責面試車手，由車手依其他集團成
    員指示提領詐欺所得贓款轉遞，造成金流斷點而掩飾或隱匿
    特定犯罪所得之去向或所在之各犯行，未併論處一般洗錢罪
    ，認第一審判決之適用法條不當，而予撤銷改判，分別依想
    像競合犯從一重論處加重詐欺取財共9 罪刑。依刑事訴訟法
    第370條第1項但書之規定，本得諭知較重於第一審判決之刑
    ，並無違反不利益變更禁止原則之違法可指。且原審業於審
    判期日告知起訴效力所及範圍可能涉犯洗錢防制法第14條第
    1 項之一般洗錢罪嫌，暨若因第一審判決適用法條不當而予
    撤銷改判，可能諭知較重於第一審判決之刑等旨，並允上訴
    人就所涉各犯嫌充分辯論，而無妨害上訴人訴訟上權益之情
    事，自無突襲性裁判可言。上訴意旨置原判決之明白論敘於
    不顧，仍就原審已說明之同一事項，持不同見解再事爭執，
    泛言原判決雖以第一審判決未併論洗錢防制法之一般洗錢罪
    ，而予撤銷改判，然既依想像競合犯從一重論處加重詐欺取
    財罪刑，其論罪與第一審判決並無不同，應認不可宣告較重
    於第一審之刑，方足以保障其上訴權之合法行使，指摘原判
    決撤銷第一審判決就所犯各罪均改判論處較重之刑，有突襲
    性裁判及違反不利益變更禁止原則之違誤云云，並非適法之
    第三審上訴理由。
三、想像競合犯係一行為觸犯數罪名，行為人犯罪行為侵害數法
    益皆成立犯罪，僅因法律規定從一重處斷科刑，而成為科刑
    一罪而已，自應對行為人所犯各罪均予適度評價。因此法院
    決定想像競合犯之處斷刑時，雖從較重罪名之法定刑為裁量
    之準據，惟具體形成宣告刑時，亦應將輕罪之刑罰合併評價
    ，方為適當。是除輕罪最輕本刑較重於重罪最輕本刑，而應
    適用刑法第55條但書關於重罪科刑封鎖作用之規定外，倘法
    院依同法第57條規定裁量刑罰時，一併具體審酌輕罪部分之
    量刑事由，應認其評價已經完足，尚無評價不足之偏失。又
    量刑係法院就繫屬個案犯罪之整體評價，為事實審法院得依
    職權自由裁量之事項，故量刑判斷當否之準據，應就判決之
    整體觀察為綜合考量，不可摭拾其中片段，遽予評斷，苟已
    以行為人之責任為基礎，並斟酌刑法第57條各款所列情狀，
    在法定刑度內，酌量科刑，無偏執一端，致明顯失出失入情
    形，即不得任意指摘為違法。原判決業於理由欄二之㈡記明
    上訴人於第一審準備程序及審理時坦認負責面試車手及加重
    詐欺取財各犯行，而已注意該自白之情形與內容，是原判決
    就上訴人所犯各罪以其責任為基礎，對於本件犯行情節及行
    為人屬性各量刑事由，具體審酌刑法第57條科刑等相關一切
    情狀，縱未逐一列載全部細節或內容，仍已兼顧所犯各罪有
    利與不利之科刑資料，包含加重詐欺取財與一般洗錢犯行依
    想像競合犯從一重論處之輕罪部分減刑事由（洗錢防制法第
    16條第2 項偵查或審判中自白減刑事由），針對所犯各罪所
    量處之刑，客觀上未逾越法定刑度，且與罪刑相當原則無悖
    ，難認有逾越法律規定範圍、濫用裁量權限，或上訴意旨所
    謂就想像競合犯之輕罪量刑事由評價不足之違法情形。上訴
    意旨漫言原判決關於從一重論處之加重詐欺取財各罪刑未審
    酌想像競合犯中輕罪減輕事由，有適用法則不當之違法云云
    ，難認於結果有影響，自不得執以指摘資為合法之第三審上
    訴理由。
四、綜合前旨及其他上訴意旨仍置原判決所為明白論斷於不顧，
    對於事實審法院之職權行使，徒以自己之說詞，任意指為違
    法，要與法律規定得為第三審上訴理由之違法情形，不相適
    合。本件上訴違背法律上程式，應予駁回。
據上論結，應依刑事訴訟法第395條前段，判決如主文。
中    華    民    國   111    年    8     月    10    日
                  刑事第八庭審判長法  官  何  菁  莪  
                                  法  官  何  信  慶  
                                  法  官  劉  興  浪  
                                  法  官  高  玉  舜  
                                  法  官  朱  瑞  娟  
本件正本證明與原本無異
                                  書記官
中    華    民    國   111    年    8     月    16    日